---
title: "Sumário executivo"
subtitle: "Distribuição de renda e patrimônio entre declarantes do IRPF"
author: "Patrick Andrade"
date: last-modified
format:
  html:
    toc: false
  typst:
    toc: false
    papersize: a4
---

```{r}
#| include: false
source("../R/utils.R", encoding = "UTF-8")
source("../R/report_helpers.R", encoding = "UTF-8")
data <- load_report_data()
has_data <- report_has_data(data)
findings <- if (has_data) executive_findings(data$metrics) else character()
if (has_data && nrow(data$wealth_metrics) > 1L) {
  wealth_first <- data$wealth_metrics[which.min(data$wealth_metrics$year), ]
  wealth_last <- data$wealth_metrics[which.max(data$wealth_metrics$year), ]
  findings <- c(
    findings,
    sprintf(
      "Na ordenação direta por bens e direitos, o Gini patrimonial agrupado passou de %.3f em %d para %.3f em %d.",
      wealth_first$gini_grouped, wealth_first$year, wealth_last$gini_grouped, wealth_last$year
    )
  )
}
```

# Mensagem central

Este estudo examina diferenças de renda, tributação e patrimônio entre declarações válidas do IRPF. Ele ilumina especialmente os estratos superiores, mas não substitui pesquisas domiciliares nem representa toda a população brasileira.

A lente principal é a RB4: rendimentos tributáveis, isentos e sujeitos à tributação exclusiva ou definitiva, excluídas transferências patrimoniais. O período de renda cobre 2017–2024; a série de patrimônio diretamente ordenada por bens e direitos cobre 2006–2021.

```{r}
#| results: asis
if (!has_data) data_unavailable_callout()
```

```{=typst}
#pagebreak()
```

# Principais achados

```{r}
#| results: asis
if (has_data) {
  cat(paste0(seq_along(findings), ". **", findings, "**", collapse = "\n\n"))
}
```

Os resultados descrevem declarações e valores informados à Receita. Mudanças podem refletir tanto transformações econômicas quanto regras, cobertura, retificações e composição do universo declarante.

```{=typst}
#pagebreak()
```

# Concentração nos grupos superiores

```{r}
#| fig-cap: "Participação dos grupos superiores na RB4 declarada"
if (has_data) plot_top_shares(data$metrics)
```

O detalhamento do topo usa 118 grupos disjuntos. Os agregados 100 e 110 são preservados para auditoria, mas não entram novamente nas somas.

```{=typst}
#pagebreak()
```

# Desigualdade e composição da renda

```{r}
#| fig-cap: "Evolução do Gini agrupado da RB4 entre declarantes"
if (has_data) plot_metric_evolution(data$metrics, "gini_grouped", "Gini agrupado")
```

```{r}
if (has_data) {
  latest <- max(data$components$year, na.rm = TRUE)
  composition <- data$components |>
    dplyr::filter(
      .data$year == latest, .data$geo_code == "BR", .data$ranking_id == "RB4",
      .data$bin_code %in% c(1:99, 101:109, 111:120),
      .data$component_group %in% c("taxable", "exclusive", "exempt")
    ) |>
    dplyr::group_by(.data$component_group) |>
    dplyr::summarise(Valor = sum(.data$value_real, na.rm = TRUE), .groups = "drop") |>
    dplyr::arrange(dplyr::desc(.data$Valor))
  composition <- composition |>
    dplyr::rename(`Grupo de rendimento` = "component_group") |>
    dplyr::mutate(`Valor (R$ de 2024)` = fmt_brl(.data$Valor), .keep = "unused") |>
    dplyr::select("Grupo de rendimento", "Valor (R$ de 2024)")
  print(knitr::kable(composition, format = "pipe"))
}
```

```{=typst}
#pagebreak()
```

# Diferenças entre unidades da Federação

Os centis estaduais são calculados separadamente dentro de cada UF. Assim, a comparação descreve o formato interno das distribuições e não coloca pessoas de UFs distintas sob os mesmos cortes monetários nacionais.

```{r}
if (has_data) {
  state_table <- latest_metrics_table(data$metrics) |>
    dplyr::slice_head(n = 10)
  state_table <- state_table |>
    dplyr::mutate(
      Declarantes = fmt_count(.data$Declarantes),
      `Renda média (R$ de 2024)` = fmt_brl(.data$`Renda média (R$ de 2024)`),
      `Gini agrupado` = fmt_index(.data$`Gini agrupado`),
      `Top 1%` = fmt_share(.data$`Top 1%`)
    )
  print(knitr::kable(state_table, format = "pipe"))
}
```

```{=typst}
#pagebreak()
```

# Patrimônio: duas leituras distintas

Nos dados ampliados de 2017–2024, bens e dívidas são observados ao longo da distribuição de renda: trata-se de concentração patrimonial ao longo da renda. Para desigualdade patrimonial em sentido estrito, utiliza-se a série nacional ordenada diretamente por bens e direitos.

```{r}
#| fig-cap: "Gini patrimonial agrupado na ordenação direta por bens e direitos"
if (has_data && nrow(data$wealth_metrics) > 0L) {
  plot_metric_evolution(
    data$wealth_metrics, "gini_grouped", "Gini patrimonial agrupado",
    ranking = "WEALTH_DIRECT"
  )
}
```

```{=typst}
#pagebreak()
```

# Como interpretar e usar

- RB4 é a narrativa principal; RTB, RB3 e RB5 funcionam como contrastes.
- Gini, Theil, Atkinson, Wolfson e Esteban–Ray são aproximações com dados agrupados e não captam desigualdade dentro dos grupos.
- Centis estaduais são relativos a cada UF.
- A base é dinâmica e pode mudar após retificações.
- Resultados são descritivos e não identificam causas.
- As divergências monetárias internas da RTB subnacional em 2017–2021 foram preservadas e documentadas, sem correção silenciosa.

# Transparência

O relatório completo, o apêndice técnico, os dados curados, o manifesto de fontes e o código acompanham a mesma versão analítica. Uma nova edição anual somente entra nos produtos após testes e revisão humana.
