---
title: "Distribuição de renda e patrimônio no IRPF"
subtitle: "Evolução por centis, tipos de rendimento e unidades da Federação"
author: "Patrick Andrade"
date: last-modified
format:
  html:
    toc: true
    number-sections: true
  typst:
    toc: true
    number-sections: true
---

```{r}
#| include: false
source("../R/utils.R", encoding = "UTF-8")
source("../R/taxation.R", encoding = "UTF-8")
source("../R/report_helpers.R", encoding = "UTF-8")
data <- load_report_data()
has_data <- report_has_data(data)
```

# Escopo

Este relatório descreve a distribuição dos rendimentos, do imposto e dos bens informados em declarações válidas do IRPF. Os dados não abrangem diretamente toda a população brasileira e uma declaração pode incluir titular, dependentes e declaração conjunta [@rfb_centis].

A série principal cobre 2017–2024 e utiliza RB4 como conceito central: rendimentos tributáveis, isentos e sujeitos à tributação exclusiva ou definitiva, retiradas as transferências patrimoniais. Todos os índices são aproximações construídas com dados agrupados.

```{r}
#| results: asis
if (!has_data) data_unavailable_callout()
```

# Evolução nacional

```{r}
#| fig-cap: "Evolução do Gini agrupado da RB4 entre declarantes do IRPF"
if (has_data) plot_metric_evolution(data$metrics, "gini_grouped", "Gini agrupado")
```

```{r}
#| fig-cap: "Participações dos grupos superiores na RB4 declarada"
if (has_data) plot_top_shares(data$metrics)
```

```{=typst}
#pagebreak()
```

# Tipos de rendimento e tributação

Os componentes permitem acompanhar rendimentos do trabalho e empresariais, aplicações financeiras, lucros e dividendos, rendimentos isentos, deduções e imposto devido. Comparações intertemporais somente são apresentadas quando o dicionário anual confirma equivalência semântica.

```{r}
if (has_data) {
  selected <- data$components |>
    dplyr::filter(
      .data$geo_code == "BR", .data$ranking_id == "RB4",
      .data$year == max(.data$year), .data$bin_code %in% c(1:99, 101:109, 111:120),
      .data$component_id %in% c("taxable_legal_holder", "dividends", "financial_income", "simple_business_income")
    ) |>
    dplyr::group_by(.data$component_id, .data$field_label) |>
    dplyr::summarise(value = sum(.data$value_real, na.rm = TRUE), .groups = "drop") |>
    dplyr::mutate(share = .data$value / sum(.data$value))
  selected <- selected |>
    dplyr::mutate(
      value = fmt_brl(.data$value),
      share = fmt_share(.data$share)
    ) |>
    dplyr::rename(`Valor (R$ de 2024)` = "value")
  print(knitr::kable(selected, format = "pipe"))
}
```

## Tributação efetiva

A alíquota efetiva média divide o imposto devido pela renda RB4 de cada grupo da distribuição. Como a RB4 inclui rendimentos isentos e sujeitos à tributação exclusiva, a curva mede a carga sobre a renda ampla declarada — leitura na linha de @gobetti_orair2017 sobre a progressividade limitada do IRPF no topo. Por serem médias de grupos, as alíquotas não captam a variação interna a cada grupo.

```{r}
#| fig-cap: "Alíquota efetiva média por posição na distribuição da RB4, ano mais recente"
if (has_data && nrow(data$effective_tax) > 0L) {
  plot_effective_rate_curve(data$effective_tax, year = max(data$effective_tax$year))
}
```

```{r}
#| fig-cap: "Alíquota efetiva média no topo da distribuição (a partir do percentil 90), ano mais recente"
if (has_data && nrow(data$effective_tax) > 0L) {
  plot_effective_rate_curve(
    data$effective_tax,
    year = max(data$effective_tax$year), min_share = 0.90
  )
}
```

```{r}
#| fig-cap: "Evolução da alíquota efetiva média por grupos da distribuição"
if (has_data && nrow(data$effective_tax) > 0L) {
  plot_effective_rate_evolution(effective_tax_summary(data$effective_tax))
}
```

# Bens, direitos e dívidas

Nos arquivos ampliados, os bens são observados ao longo de uma distribuição ordenada por renda. Portanto, esta parte mede **concentração patrimonial ao longo da distribuição de renda**, não uma distribuição ordenada diretamente pelo patrimônio. A análise de desigualdade patrimonial em sentido estrito utiliza a coleção nacional específica de 2006–2021 [@rfb_wealth].

```{r}
#| fig-cap: "Evolução do Gini patrimonial agrupado, com ordenação direta por bens e direitos"
if (has_data && nrow(data$wealth_metrics) > 0L) {
  plot_metric_evolution(
    data$wealth_metrics, "gini_grouped", "Gini patrimonial agrupado",
    ranking = "WEALTH_DIRECT"
  )
}
```

# Estados e regiões

Cada UF é ordenada separadamente. Os indicadores estaduais comparam o formato interno das distribuições, e não pessoas situadas nos mesmos limites monetários nacionais.

```{r}
if (has_data) {
  table <- latest_metrics_table(data$metrics)
  table <- table |>
    dplyr::mutate(
      Declarantes = fmt_count(.data$Declarantes),
      `Renda média (R$ de 2024)` = fmt_brl(.data$`Renda média (R$ de 2024)`),
      `Gini agrupado` = fmt_index(.data$`Gini agrupado`),
      `Top 1%` = fmt_share(.data$`Top 1%`)
    )
  print(knitr::kable(table, format = "pipe"))
}
```

# Robustez

Os indicadores centrais são recalculados sob conceitos alternativos de renda — RTB (rendimento tributável bruto), RB3, RB4 e RB5 — para verificar se as conclusões dependem da definição adotada. As séries abaixo usam as mesmas geografias, grupos e método de agrupamento; diferenças de nível refletem apenas o conceito de renda.

```{r}
#| fig-cap: "Gini agrupado nacional sob conceitos alternativos de renda"
if (has_data) plot_ranking_comparison(data$metrics, "gini_grouped", "Gini agrupado")
```

```{r}
#| fig-cap: "Participação do top 1% nacional sob conceitos alternativos de renda"
if (has_data) plot_ranking_comparison(data$metrics, "top_1_share", "Participação do top 1%")
```

Como robustez adicional à ausência de informação intragrupo, o apêndice técnico reporta limites inferior e superior do Gini no espírito de @gastwirth1972: o limite inferior corresponde ao trapézio sobre as médias de grupo e o superior à máxima desigualdade interna compatível com médias e limites monetários divulgados. Mudanças associadas a campos não comparáveis ou revisões da base são destacadas, nunca suavizadas automaticamente.

# Limitações

- Cobertura restrita aos declarantes do IRPF.
- Possibilidade de declarações conjuntas e inclusão de dependentes.
- Ausência de informação dentro dos grupos divulgados.
- Base dinâmica, sujeita a retificações.
- Valores patrimoniais declarados não equivalem necessariamente a preços de mercado.
- Estudo descritivo, sem identificação causal.

# Fontes

Os arquivos, URLs, datas de recuperação e hashes usados em cada versão ficam registrados no manifesto de fontes e no apêndice técnico.
