---
title: "Distribuição de renda e patrimônio no IRPF"
subtitle: "Evolução por centis, tipos de rendimento e unidades da Federação"
author: "Patrick Andrade"
date: last-modified
format:
  html:
    toc: true
    number-sections: true
  typst:
    toc: true
    number-sections: true
---

```{r}
#| include: false
source("../R/utils.R", encoding = "UTF-8")
source("../R/viz.R", encoding = "UTF-8")
source("../R/harmonization.R", encoding = "UTF-8")
source("../R/inequality.R", encoding = "UTF-8")
source("../R/taxation.R", encoding = "UTF-8")
source("../R/report_helpers.R", encoding = "UTF-8")
data <- load_report_data()
has_data <- report_has_data(data)
```

# Escopo

Este relatório descreve a distribuição dos rendimentos, do imposto e dos bens informados em declarações válidas do IRPF. Os dados não abrangem diretamente toda a população brasileira e uma declaração pode incluir titular, dependentes e declaração conjunta [@rfb_centis].

A série principal cobre 2017–2024 e utiliza RB4 como conceito central: rendimentos tributáveis, isentos e sujeitos à tributação exclusiva ou definitiva, retiradas as transferências patrimoniais. Todos os índices são aproximações construídas com dados agrupados.

::: {.callout-note title="Como ler os gráficos"}
Os títulos resumem o padrão observado; eixos, período e unidade definem a medida. Legendas e notas registram escolhas de escala e ressalvas necessárias à comparação.
:::

```{r}
#| results: asis
if (!has_data) data_unavailable_callout()
```

# Evolução nacional

::: {.callout-warning title="Atenção à comparação com 2018"}
O ano-calendário de 2018 aparece destacado em todas as séries nacionais. A causa
está documentada em [limitações](../docs/limitations.html): um único grupo, o
top 0,01%, traz na fonte oficial valores muito acima dos anos vizinhos. Os
números são preservados como publicados, e a seção de robustez mostra as mesmas
séries calculadas sem esse grupo.
:::

```{r}
#| fig-cap: "Gini agrupado da RB4 entre declarantes do IRPF, Brasil, anos-calendário 2017–2024 (índice de 0 a 1)"
#| fig-alt: "Série do Gini da renda declarada entre 2017 e 2024, em eixo de 0,52 a 0,70 com o primeiro e o último valor rotulados. A série parte de 0,577 em 2017, salta para 0,666 em 2018, retorna a 0,584 em 2019 e sobe gradualmente até 0,604 em 2024."
if (has_data) {
  plot_metric_evolution(
    data$metrics, "gini_grouped", "Gini agrupado", faixa_gini = TRUE,
    titulo = "Gini da renda declarada: 2024 acima de 2017",
    subtitulo = "Gini agrupado da RB4, Brasil; valores inicial e final rotulados."
  )
}
```

A faixa dos limites de Gastwirth está desenhada, mas é estreita demais para ser
percebida: a distância entre o limite inferior e o superior do Gini é da ordem
de 0,0002. A indeterminação que os dados agrupados deixam neste indicador é,
portanto, muito menor que a variação entre anos.

```{r}
#| fig-cap: "Participação dos grupos superiores na RB4 declarada, Brasil, anos-calendário 2017–2024 (%)"
#| fig-alt: "Três séries de participação na renda declarada entre 2017 e 2024, todas partindo do zero no eixo vertical e rotuladas no fim da linha. O top 10% vai de 48,3% a 52,2%, o top 1% de 19,8% a 25,1% e o top 0,1% de 9,3% a 13,0%, com pico em 2018 nas três."
if (has_data) {
  plot_top_shares(
    data$metrics,
    titulo = "O 1% mais rico ampliou sua fatia da renda declarada",
    subtitulo = "RB4, Brasil. Grupos aninhados: top 10%, top 1% e top 0,1%."
  )
}
```

```{=typst}
#pagebreak()
```

# Tipos de rendimento e tributação

Os componentes permitem acompanhar rendimentos do trabalho e empresariais, aplicações financeiras, lucros e dividendos, rendimentos isentos, deduções e imposto devido. Comparações intertemporais somente são apresentadas quando o dicionário anual confirma equivalência semântica.

```{r}
#| results: asis
if (has_data) {
  selected <- data$components |>
    dplyr::filter(
      .data$geo_code == "BR", .data$ranking_id == "RB4",
      .data$year == max(.data$year), .data$bin_code %in% c(1:99, 101:109, 111:120),
      .data$component_id %in% c("taxable_legal_holder", "dividends", "financial_income", "simple_business_income")
    ) |>
    dplyr::group_by(.data$component_id, .data$field_label) |>
    dplyr::summarise(value = sum(.data$value_real, na.rm = TRUE), .groups = "drop") |>
    dplyr::mutate(share = .data$value / sum(.data$value))
  selected <- selected |>
    dplyr::mutate(
      value = fmt_brl(.data$value),
      share = fmt_share(.data$share)
    ) |>
    dplyr::select(
      `Tipo de rendimento` = "field_label",
      `Valor (R$ de 2024)` = "value",
      `Participação no recorte` = "share"
    )
  print(knitr::kable(
    selected, format = "pipe",
    caption = sprintf("Quatro componentes de rendimento destacados, Brasil, %d", max(data$components$year))
  ))
}
```

*A participação nesta tabela usa a soma dos quatro componentes exibidos como denominador, não toda a renda RB4.*

## Tributação efetiva

A alíquota efetiva média divide o imposto devido pela renda RB4 de cada grupo da distribuição. Como a RB4 inclui rendimentos isentos e sujeitos à tributação exclusiva, a curva mede a carga sobre a renda ampla declarada — leitura na linha de @gobetti_orair2017 sobre a progressividade limitada do IRPF no topo. Por serem médias de grupos, as alíquotas não captam a variação interna a cada grupo.

```{r}
#| fig-cap: "Alíquota efetiva média por posição na distribuição da RB4, ano mais recente"
#| fig-alt: "Curva da alíquota efetiva média ao longo dos percentis 1 a 99, começando no zero. A alíquota fica próxima de zero até o percentil 15, sobe de forma contínua a partir daí e chega a cerca de 9,9% no percentil 90, estabilizando até o percentil 99. Uma faixa sombreada marca o último 1% da distribuição, detalhado no gráfico seguinte."
if (has_data && nrow(data$effective_tax) > 0L) {
  plot_effective_rate_curve(
    data$effective_tax, year = max(data$effective_tax$year),
    titulo = "Alíquota efetiva cresce até o percentil 90",
    subtitulo = sprintf("Imposto devido / renda RB4 do grupo, Brasil, %d.", max(data$effective_tax$year))
  )
}
```

O último por cento da distribuição concentra 20 grupos divulgados, que em escala
de percentil ocupariam 1% da largura do gráfico acima. O gráfico seguinte dá a
cada um desses grupos a mesma largura.

```{r}
#| fig-cap: "Alíquota efetiva média nos vinte grupos disjuntos do topo, ano mais recente"
#| fig-alt: "Alíquota efetiva média nos vinte grupos divulgados do topo da distribuição, cada um com a mesma largura no eixo horizontal. A alíquota parte de cerca de 7,4% no grupo que termina no percentil 99, cai de forma contínua ao longo dos décimos do top 1% e do top 0,1%, e chega a 0,9% no último grupo, o 0,01% mais rico."
if (has_data && nrow(data$effective_tax) > 0L) {
  plot_effective_rate_top(
    data$effective_tax, year = max(data$effective_tax$year),
    titulo = "No topo, a alíquota efetiva recua",
    subtitulo = sprintf("Vinte grupos disjuntos em eixo ordinal, Brasil, %d.", max(data$effective_tax$year))
  )
}
```

A queda decorre da composição da renda no topo: rendimentos isentos e sujeitos à
tributação exclusiva ganham peso conforme se sobe na distribuição, e a RB4 os
inclui. É a leitura de @gobetti_orair2017 sobre a progressividade limitada do
IRPF nos estratos superiores.

```{r}
#| fig-cap: "Evolução da alíquota efetiva média por grupos da distribuição"
#| fig-alt: "Quatro séries de alíquota efetiva média entre 2017 e 2024, com eixo vertical começando no zero e rótulos no fim de cada linha. A alíquota de todos os declarantes fica entre 5,6% e 6,0%, exceto em 2018. A do top 1% cai de 4,4% em 2017 para 3,0% em 2024, e a do top 0,1% permanece abaixo dela em todo o período."
if (has_data && nrow(data$effective_tax) > 0L) {
  plot_effective_rate_evolution(
    effective_tax_summary(data$effective_tax),
    titulo = "Alíquota do topo cai; a geral fica estável",
    subtitulo = "Imposto devido / renda RB4 por grupo, Brasil."
  )
}
```

# Bens, direitos e dívidas

Nos arquivos ampliados, os bens são observados ao longo de uma distribuição ordenada por renda. Portanto, esta parte mede **concentração patrimonial ao longo da distribuição de renda**, não uma distribuição ordenada diretamente pelo patrimônio. A análise de desigualdade patrimonial em sentido estrito utiliza a coleção nacional específica de 2006–2021 [@rfb_wealth].

```{r}
#| fig-cap: "Gini patrimonial agrupado com ordenação direta por bens e direitos, Brasil, 2006–2021 (índice de 0 a 1)"
#| fig-alt: "Série do Gini patrimonial entre 2006 e 2021, em eixo que vai de 0,70 a 1,00. A linha permanece próxima de 0,86 durante todo o período, com variação total inferior a 0,03, e termina em 0,880 em 2021."
if (has_data && nrow(data$wealth_metrics) > 0L) {
  # Âncora fixa de 0,70 a 1,00: a série inteira cabe em 0,03 de amplitude, e
  # uma escala ajustada ao dado transformaria estabilidade em penhasco.
  plot_metric_evolution(
    data$wealth_metrics, "gini_grouped", "Gini patrimonial agrupado",
    ranking = "WEALTH_DIRECT", ancora = c(0.70, 1.00),
    titulo = "Gini patrimonial alto e quase estável",
    subtitulo = "Bens e direitos, Brasil; ordenação direta. Eixo de 0,70 a 1,00."
  ) + ggplot2::theme(axis.text.x = ggplot2::element_text(angle = 45, hjust = 1))
}
```

Em dezesseis anos a série varia menos de 0,03 ponto de Gini, num patamar muito
alto. A escolha de mostrar o eixo de 0,70 a 1,00, e não a faixa estreita ocupada
pelos dados, é deliberada: numa escala ajustada ao dado, essa estabilidade
apareceria como oscilação acentuada.

# Estados e regiões

Cada UF é ordenada separadamente. Os indicadores estaduais comparam o formato interno das distribuições, e não pessoas situadas nos mesmos limites monetários nacionais.

A tabela reúne as UFs em ordem decrescente do Gini agrupado da RB4 no último ano. A renda média está em reais de 2024.

```{r}
#| results: asis
if (has_data) {
  table <- latest_metrics_table(data$metrics)
  table <- table |>
    dplyr::mutate(
      Declarantes = fmt_count(.data$Declarantes),
      `Renda média (R$ de 2024)` = fmt_brl(.data$`Renda média (R$ de 2024)`),
      `Gini agrupado` = fmt_index(.data$`Gini agrupado`),
      `Top 1%` = fmt_share(.data$`Top 1%`)
    ) |>
    dplyr::rename(
      UF = `Unidade da Federação`,
      `Renda média` = `Renda média (R$ de 2024)`,
      Gini = `Gini agrupado`
    )
  print(knitr::kable(
    table, format = "pipe",
    caption = sprintf("Indicadores estaduais da RB4, %d, em ordem decrescente de Gini", max(data$metrics$year))
  ))
}
```

# Robustez

Os indicadores centrais são recalculados sob conceitos alternativos de renda — RTB (rendimento tributável bruto), RB3, RB4 e RB5 — para verificar se as conclusões dependem da definição adotada. As séries abaixo usam as mesmas geografias, grupos e método de agrupamento; diferenças de nível refletem apenas o conceito de renda.

```{r}
#| fig-cap: "Gini agrupado nacional sob conceitos alternativos de renda"
#| fig-alt: "Três séries de Gini entre 2017 e 2024, uma por conceito de renda, rotuladas no fim da linha e em rampa de cor que segue o aninhamento dos conceitos. RB4 corre no patamar mais alto, RB3 logo abaixo e RTB no mais baixo, com trajetórias paralelas e o mesmo pico em 2018."
if (has_data) {
  plot_ranking_comparison(
    data$metrics, "gini_grouped", "Gini agrupado",
    titulo = "Conceito de renda muda o nível do Gini",
    subtitulo = "RTB, RB3 e RB4, Brasil. Conceitos aninhados: RTB ⊂ RB3 ⊂ RB4."
  )
}
```

```{r}
#| fig-cap: "Participação do top 1% nacional sob conceitos alternativos de renda"
#| fig-alt: "Três séries de participação do top 1% na renda entre 2017 e 2024, com eixo vertical a partir do zero. RB4 vai de 19,8% a 25,1%, RB3 acompanha um pouco abaixo e RTB permanece próxima de 11% em todo o período."
if (has_data) {
  plot_ranking_comparison(
    data$metrics, "top_1_share", "Participação do top 1%",
    titulo = "Renda mais ampla amplia a fatia do topo",
    subtitulo = "Participação do top 1% sob RTB, RB3 e RB4, Brasil."
  )
}
```

A RB5 fica fora destes painéis: com o top 1% acima de 65%, ela comprimiria a
variação de RTB, RB3 e RB4 — que é justamente o contraste em exame. Os valores
da RB5 constam de `distribution-metrics.parquet`.

## Dependência do grupo mais alto

```{r}
#| fig-cap: "Gini agrupado da RB4 com e sem o grupo do top 0,01%"
#| fig-alt: "Duas séries de Gini entre 2017 e 2024 na mesma escala. A série com todos os grupos apresenta pico acentuado em 2018; a série calculada sem o top 0,01% é visivelmente mais baixa e não apresenta esse pico, evoluindo de forma suave ao longo do período."
if (has_data) {
  plot_sensibilidade_topo(
    data$bins, data$metrics, "gini_grouped", "Gini agrupado",
    titulo = "O grupo do top 0,01% altera a série do Gini",
    subtitulo = "RB4 com todos os grupos e sem o grupo 120, Brasil."
  )
}
```

O grupo 120 reúne cerca de 4 mil declarações entre mais de 41 milhões. Retirá-lo
desloca a série inteira e elimina o pico de 2018. Isso não indica erro de
cálculo: mede quanto os indicadores de desigualdade dependem do estrato mais
alto, e por que a comparação entre anos exige checar a estabilidade da fonte
nesse grupo.

Como robustez adicional à ausência de informação intragrupo, o apêndice técnico reporta limites inferior e superior do Gini no espírito de @gastwirth1972: o limite inferior corresponde ao trapézio sobre as médias de grupo e o superior à máxima desigualdade interna compatível com médias e limites monetários divulgados. Mudanças associadas a campos não comparáveis ou revisões da base são destacadas, nunca suavizadas automaticamente.

# Limitações

- Cobertura restrita aos declarantes do IRPF.
- Possibilidade de declarações conjuntas e inclusão de dependentes.
- Ausência de informação dentro dos grupos divulgados.
- Base dinâmica, sujeita a retificações.
- Valores patrimoniais declarados não equivalem necessariamente a preços de mercado.
- Estudo descritivo, sem identificação causal.

# Fontes

Os arquivos, URLs, datas de recuperação e hashes usados em cada versão ficam registrados no manifesto de fontes e no apêndice técnico.
